ACORDAO-COMPLETO-2346313

ACÓRDÃO 1868/2019 ATA 5/2019 - PRIMEIRA CÂMARA

VISTOS, relatados e discutidos estes autos de pensões civis instituídas no âmbito do extinto Ministério dos Transportes, Portos e Aviação Civil, pasta incorporada ao atual Ministério da Infraestrutura,
	ACORDAM os Ministros do Tribunal de Contas da União, reunidos em sessão da Primeira Câmara, diante das razões expostas pelo relator, e com fundamento no art. 71, incisos III e IX, da Constituição Federal de 1988, c/c os arts. 1º, inciso V, 39, inciso II, e 45 da Lei 8.443/1992, e ainda com os arts. 260, § 4º, 261, caput e § 1º, e 262, caput e § 2º, do Regimento Interno do TCU, em:
	9.1. considerar legais as pensões civis instituídas por Olavo Cecilio dos Santos (XXX.272.787-XX) , Oldeney Bagnero Farias de Carvalho (XXX.581.301-XX) , Osvaldo Regadas (XXX.931.897-XX) , Pailino Justino (XXX.100.376-XX) , Paulo Rosalvo Portela Santos (XXX.372.939-XX) , Pedro Marques da Silva (XXX.397.940-XX) e Pedro Profeta de Souza (XXX.362.665-XX) , concedendo o registro aos atos correspondentes;
	9.2. considerar ilegais as pensões civis instituídas por Onofre Abreu de Godois (XXX.150.880-XX) , Pedro Borges da Silva (XXX.433.222-XX) e Pedro Schneider (XXX.558.380-XX) , negando o registro aos atos correspondentes em razão da inobservância da forma de reajuste instituída pela EC 70/2012;
	9.3. dispensar o ressarcimento das quantias indevidamente recebidas de boa-fé (enunciado 106 da súmula da jurisprudência predominante do TCU) ;
	9.4. determinar ao Ministério da Infraestrutura que:
	9.4.1. no prazo de 15 (quinze) dias, faça cessar os pagamentos decorrentes dos atos ora considerados ilegais, sob pena de responsabilidade solidária da autoridade administrativa omissa, até a emissão de novos atos, também no prazo de 15 (quinze) dias, que deverão observar as disposições da EC 70/2012 (paridade no reajuste do benefício) ;
	9.4.2. no prazo de 15 (quinze) dias, emita novo ato da pensão instituída por Pailino Justino, fazendo incidir as disposições da EC 70/2012 (paridade no reajuste do benefício) ;
	9.4.3. no prazo de 15 (quinze) dias, dê ciência do inteiro teor desta deliberação, bem como do relatório e do voto que a fundamentam, às beneficiárias cujos atos ora são considerados ilegais, esclarecendo-lhes que o efeito suspensivo proveniente da interposição de recurso não as eximem da devolução dos valores percebidos indevidamente após a notificação sobre o presente acórdão, em caso de não provimento do recurso porventura impetrado;
	9.4.4. no prazo de 30 (trinta) dias, informe ao TCU as medidas adotadas, sem prejuízo de encaminhar comprovante sobre a data em que as interessadas tomaram conhecimento do contido no subitem anterior;
	9.5. determinar à Sefip que monitore o cumprimento das diretrizes ora endereçadas ao Ministério da Infraestrutura;
	9.6. dar ciência deste acórdão ao Ministério da Infraestrutura.

Apreciação de pensões civis instituídas no âmbito do Ministério dos Transportes, Portos e Aviação Civil.

Primeira Câmara

Ministério da Infraestrutura.

3. Interessados: Celuta Almeida de Godois (XXX.072.370-XX); Dely Therezinha Borges da Silva (XXX.872.950-XX); Dolores Munhoz Portela Santos (XXX.192.339-XX); Edith Erna Schneider (XXX.271.670-XX); Edith Ricardo Justino (XXX.089.676-XX); Lea Macedo Paixão (XXX.497.732-XX); Lucila de Moura Lopes (XXX.007.232-XX); Matilde Fernandes de Carvalho (XXX.031.412-XX); Maura Fonseca Regados (XXX.126.187-XX); Miriam de Fatima dos Santos Fraga (XXX.024.677-XX); Valdete de Menezes de Souza (XXX.992.205-XX).

13.1. Ministros presentes: Vital do Rêgo (na Presidência) e Bruno Dantas (Relator).
13.2. Ministros-Substitutos convocados: Augusto Sherman Cavalcanti e André Luís de Carvalho.

BRUNO DANTAS

Por retratar com propriedade as principais ocorrências havidas nestes autos, adoto como relatório o parecer elaborado pelo representante do Ministério Público de Contas, Procurador Rodrigo Medeiros de Lima (peça 14) :
“Trata-se de processo consolidado com 10 atos de pensões civis concedidas pelo Ministério dos Transportes, Portos e Aviação Civil.
2.	Após a aplicação das críticas automáticas a Secretaria de Fiscalização de Pessoal (Sefip) propôs a legalidade e registro dos atos (peças 12-13) .
3.	O ex-servidor Onofre Abreu de Godois (ato de peça 3) ingressou no serviço público em data anterior à promulgação da Emenda Constitucional (EC) 41/2003, aposentou-se por invalidez com proventos integrais em 12/5/1965, faleceu e deixou pensão em 12/8/2013, data posterior à promulgação da EC 70, de 30/3/2012.
4.	Conforme consta do Siape (peça 12, p. 3) , o benefício pensional vem sendo reajustado incorretamente pelo índice previdenciário: ‘Tipo de pensão: 54-LEI 8.112/1990 - EC 41/2003 - LEI 10.887/2004’.
5.	O mesmo ocorreu em relação aos atos de peças 7 e 10. O ex-servidor Pedro Borges da Silva (peça 7) ingressou no serviço público em data anterior à promulgação da Emenda Constitucional EC 41/2003, aposentou-se por invalidez com proventos integrais em 18/10/1967, faleceu e deixou pensão em 19/4/2014, e o benefício pensional está sendo incorretamente reajustado (peça 12, p. 6) . E o ex-servidor Pedro Schneider (peça 10) também ingressou no serviço público em data anterior à promulgação da Emenda Constitucional EC 41/2003, aposentou-se por invalidez com proventos integrais em 1º/12/1966, faleceu e deixou pensão em 12/8/2014, e o benefício pensional está sendo incorretamente reajustado (peça 12, p. 8) .
6.	Ressalte-se que a EC 70/2012 acrescentou à EC 41/2003 o art. 6º-A e seu parágrafo único, in verbis (grifos inseridos) :
‘Art. 6º-A. O servidor da União, dos Estados, do Distrito Federal e dos Municípios, incluídas suas autarquias e fundações, que tenha ingressado no serviço público até a data de publicação desta Emenda Constitucional e que tenha se aposentado ou venha a se aposentar por invalidez permanente, com fundamento no inciso I do § 1º do art. 40 da Constituição Federal, tem direito a proventos de aposentadoria calculados com base na remuneração do cargo efetivo em que se der a aposentadoria, na forma da lei, não sendo aplicáveis as disposições constantes dos §§ 3º, 8º e 17 do art. 40 da Constituição Federal.
Parágrafo único. Aplica-se ao valor dos proventos de aposentadorias concedidas com base no caput o disposto no art. 7º desta Emenda Constitucional, observando-se igual critério de revisão às pensões derivadas dos proventos desses servidores.’
7.	Transcreve-se, por oportuno, trecho do voto condutor do Acórdão 11276/2018-TCU-Segunda Câmara, de relatoria do Ministro José Múcio Monteiro, que tratou de caso semelhante:
‘6. Verifica-se que o referido ato de concessão foi editado quando já se encontravam em vigência o art. 6º-A e seu parágrafo único, acrescidos à EC 41/2003 pela EC 70/2012, ou seja:
 (...) 
7. Dessa forma, entendo que não é o caso de somente expedir determinação para que o órgão reveja a forma de atualização dos benefícios recebidos pelas pensionistas, mas de considerar o ato ilegal, de modo que seja enviado, via Sisac, novo ato devidamente corrigido relativamente ao seu fundamento legal, com indicação expressa da garantia da paridade entre os proventos da pensão e a remuneração do cargo que o instituidor inválido ocupava quando em atividade, conforme a jurisprudência deste Tribunal (Acórdão 2553/2013-TCU-Plenário, de relatoria da Ministra Ana Arraes, e 9.468/2018-TCU-1ª Câmara, de relatoria do Ministro Walton Alencar Rodrigues) .
8. Cumpre destacar que existem situações nas quais os reajustes dos proventos com base nos índices concedidos pelo RGPS podem resultar em montantes superiores aos obtidos com aplicação do critério da paridade.
9. Tendo em vista que o referido ato de concessão foi encaminhado para apreciação por esta Corte de Contas há menos de cinco anos, não se faz necessária a prévia oitiva das interessadas.
10. Entendo que o ato de interesse das beneficiárias Maria Aparecida Rodrigues de Amorim e Maria da Luz Vasconcelos Bezerra deve ser julgado ilegal, dispensando as pensionistas do ressarcimento das importâncias recebidas de boa-fé, nos termos da Súmula TCU 106.’
8.	Nos casos em exame, as pensões não incluem, em seus fundamentos, a EC 70/2012, vigente na data da concessão dos benefícios, tampouco estão sendo reajustadas pela regra da paridade.
9.	Desse modo, seguindo a jurisprudência deste Tribunal, este representante do Ministério Público de Contas opina pela ilegalidade e negativa de registro dos atos de pensão civil de peças 3, 7 e 10, e sugere esclarecer ao órgão jurisdicionado que as concessões poderão prosperar mediante a emissão de novos atos, livres das irregularidades apontadas.
10.	 Como os atos ora questionados foram enviados ao TCU, respectivamente, em 14/7/2016, 19/4/2017 e 9/5/2017 (peças 3, 7 e 10) , portanto, há menos de cinco anos, está dispensada a realização de oitiva prévia das interessadas, nos termos do entendimento firmado pelo Acórdão 587/2011-TCU-Plenário.
11.	 Por fim, quanto aos demais atos, acolhemos a proposta da unidade técnica pela legalidade e registro.”
	É o relatório.

não há.

Procurador Rodrigo Medeiros de Lima.

pessoal. pensão civil. instituidor aposentado por invalidez. óbito ocorrido na vigência da emenda constitucional 70/2012, que impõe reajuste do benefício pensional pela regra da paridade. não observância desse critério. ilegalidade. determinações. ciência.

PENSÃO CIVIL (PCIV)

Secretaria de Fiscalização de Pessoal (Sefip).

Cuidam os autos de pensões civis instituídas no âmbito do extinto Ministério dos Transportes, Portos e Aviação Civil, pasta incorporada ao atual Ministério da Infraestrutura.
2.	Conforme consta do relatório precedente, o Ministério Público de Contas diverge da proposta de legalidade apresentada pela secretaria especializada em relação aos benefícios instituídos por Onofre Abreu de Godois, Pedro Borges da Silva e Pedro Schneider, ante a constatação de que não foram obedecidos os ditames da Emenda Constitucional 70/2012, que impõe a regra da paridade às pensões deixadas por servidores que tenham se aposentado por invalidez permanente. Quanto aos demais atos, os pareceres convergem no sentido de que sejam considerados legais.
3.	No mérito, assiste razão ao MP/TCU.
4.	De fato, os servidores Onofre Abreu de Godois, Pedro Borges da Silva e Pedro Schneider, aposentados por invalidez permanente, vieram a óbito já na vigência da EC 70/2012, que acrescentou o seguinte dispositivo à EC 41/2003:
"Art. 6º-A. O servidor da União, dos Estados, do Distrito Federal e dos Municípios, incluídas suas autarquias e fundações, que tenha ingressado no serviço público até a data de publicação desta Emenda Constitucional e que tenha se aposentado ou venha a se aposentar por invalidez permanente, com fundamento no inciso I do § 1º do art. 40 da Constituição Federal, tem direito a proventos de aposentadoria calculados com base na remuneração do cargo efetivo em que se der a aposentadoria, na forma da lei, não sendo aplicáveis as disposições constantes dos §§ 3º, 8º e 17 do art. 40 da Constituição Federal. 
Parágrafo único. Aplica-se ao valor dos proventos de aposentadorias concedidas com base no caput o disposto no art. 7º desta Emenda Constitucional, observando-se igual critério de revisão às pensões derivadas dos proventos desses servidores."
5.	Ou seja, a EC 70/2012 revigorou o instituto da paridade às pensões derivadas de servidores aposentados por invalidez permanente. Compulsando os atos de concessão encaminhados e as fichas financeiras das beneficiárias no Siape, verifica-se que o órgão de origem não fez incidir a paridade como critério de revisão do valor das pensões estabelecidas por Onofre Abreu de Godois, Pedro Borges da Silva e Pedro Schneider.
6.	Essa circunstância impõe a ilegalidade dos atos acostados às peças 3, 7 e 10, com negativa de registro, sem prejuízo de que seja determinado ao órgão de origem o encaminhamento de novas concessões que observem as disposições da EC 70/2012.
7.	Em relação à pensão instituída por Pailino Justino, verifico que se trata de benefício instituído por servidor aposentado por invalidez e que veio a óbito antes da publicação da EC 70/2012. Assim, muito embora a concessão inicial esteja de acordo com a legislação vigente à época, o que permite seu registro, deve o órgão de origem emitir novo ato de modo a fazer incidir a paridade como regra de reajuste dessa pensão, nos termos da EC 70/2012, que se aplica a todos os servidores que tenha ingressado no serviço público até a publicação da EC 41/2003 e que tenham se aposentado ou venham a se aposentar por invalidez permanente, caso de Pailino Justino.
8.	Quanto aos demais atos, acompanho os pareceres uníssonos no sentido de que sejam considerados legais.
9.	Em tempo, tenho por pertinente a dispensa dos valores indevidamente recebidos de boa-fé, nos termos do enunciado 106 da Súmula da jurisprudência predominante do TCU.
10.	Por fim, consigno que os atos com proposta de ilegalidade deram entrada no TCU há menos de cinco anos. Assim, não se encontram sujeitos ao procedimento decorrente da orientação fixada pela Corte de Contas, mediante o Acórdão 587/2011-TCU-Plenário, em razão da nova jurisprudência do STF, que impõe seja assegurada a cada interessado a oportunidade do uso das garantias constitucionais do contraditório e da ampla defesa, sempre que transcorrido lapso temporal superior a cinco anos quando da apreciação do ato, contados a partir de sua entrada no TCU.
	Em face do exposto, voto por que o Tribunal adote a deliberação que ora submeto à apreciação deste Colegiado.
	
TCU, Sala das Sessões Ministro Luciano Brandão Alves de Souza, em 26 de fevereiro de 2019.
Ministro BRUNO DANTAS
Relator